【裁判字號】    98,交抗,99
【裁判日期】    980318
【裁判案由】    聲明異議
【裁判全文】
臺灣高等法院高雄分院刑事裁定          98年度交抗字第99號
抗  告  人  交通部公路總局高雄區監理所
代  表  人  劉育麟
受處分人    甲○○
上列抗告人因受處分人違反道路交通管理處罰條例聲明異議案件
，不服臺灣高雄地方法院中華民國98年1 月19日裁定（98年度交
聲字第99號），提起抗告，本院裁定如下：
    主  文
抗告駁回
    理  由
一、抗告意旨略以:
（一）按「一行為同時觸犯刑事法律及違反行政法上義務規定者
      ，依刑事法律處罰之。但其行為應處以其他種類行政罰或
      得沒入之物而未經法院宣告沒收者，亦得裁處之。」固為
      94年2 月5 日公布之行政罰法第26條第1 項所明定，惟緩
      起訴者乃附條件的不起訴處分，屬不起訴的一種，且刑事
      案件經檢察官為緩起訴處分確定者同不起訴處分確定，此
      觀諸刑事訴訟法第256 條、第260 條規定規定即明。而檢
      察官為緩起訴處分時依刑事訴訟法第253 條之2 第1 項規
      定對被告所為之指示及課予之負擔，係一種特殊的處遇措
      施，並非刑罰，是該行為自得依違反行政法上義務之規定
      裁處之 (參照行政罰法第26條第2 項規定)
（二）另有關「一行為同時觸犯刑事法律及違反行政法上義務規
      定，經檢察官依刑事訴訟法第253 條之1 為緩起訴處分後
      ，行政機關得否就該違反行政法上義務再處以行政罰」之
      事項，法務部行政罰法諮詢小組第一次會議紀錄「緩起訴
      者乃附條件的不起訴處分，亦即是不起訴的一種，此觀諸
      刑事訴訟法第256 條規定自明，既為不起訴即依不起訴處
      理。檢察官為緩起訴處分時依刑事訴訟法第253 條之2 第
      1 項規定對被告所為之指示及課予之負擔，係一種特殊的
      處遇措施，並非刑罰。因此，刑事案件經檢察官為緩起訴
      處分確定後，宜視同不起訴處分確定，依行政罰法第26條
      第2 項規定，得依違反行政法上義務規定裁處之。」亦作
      成結論函釋。
（三）刑事訴訟法第253 條之2 第1 項第4 款為「緩起訴」，其
      雖產生未經裁判即終局處理案件之實質效果，惟仍非「有
      罪判決」，更遑論是否為「罰金」，道路交通管理處罰條
      例第35條第8 項規定之「罰金」抵繳違規罰鍰之性質宜以
      刑法第33條所定刑名「罰金」為限，依刑事訴訟法第253
      條之2 第1 項第4 款為「緩起訴」之情形既非刑法第33條
      所定刑名，應無其適用。本案異議人因違反刑事法律，經
      臺灣高雄地方法院檢察署以96年度偵字第7879號為緩起訴
      處分，依上開法務部會議紀錄、相關法令及交通部95年7
      月17日交路字第0950006986號函釋，緩起訴乃附條件的不
      起訴處分，亦即是不起訴的一種，自應有行政罰法第26條
      第2 項規定之適用，本件「原處分關於裁處甲○○罰鍰新
      臺幣肆萬玖仟伍佰元部分撤銷。上開撤銷部分不罰。」裁
      定與法令尚有未洽，本所高監自裁字裁80-N00000000號裁
      決書處罰異議人罰鍰（新台幣4 萬9500元）部分，於法有
      據，謹請依法撤銷臺灣高雄地方法院98年1 月20日97年度
      交聲字第2912號交通事件裁定，更為適法之裁定云云。
二、原裁定則以:
（一）按汽車（含機器腳踏車，下同）駕駛人，駕駛汽車經測試
      檢定，酒精濃度超過規定標準者，處1 萬5 千元以上6 萬
      元以下罰鍰，並當場移置保管該汽車及吊扣其駕駛執照1
      年，道路交通管理處罰條例第35條第1 項第1 款定有明文
      ；且汽車駕駛人，有前述違反第35條第1 項規定之情形者
      ，應接受道路交通安全講習，同條例第24條第1 項第2 款
      亦有明文。再於94年12月28日修正公布，並自95年7 月1
      日施行之道路交通管理處罰條例第35條第8 項規定：「前
      項（指有酒精濃度超過規定標準而駕駛汽車等情形）汽車
      駕駛人，經裁判確定處以罰金低於本條例第92條第3 項所
      訂最低罰鍰基準規定者，應依本條例裁決繳納不足最低罰
      鍰之部分」。且小型汽車駕駛人，其吐氣所含酒精濃度超
      過每公升0.55毫克以上，最低裁罰基準為罰鍰4 萬9 千5
      百元，違反道路交通管理事件統一裁罰基準表，亦有明定
      。
（二）次按一行為同時觸犯刑事法律及違反行政法上義務規定者
      ，依刑事法律處罰之，但其行為應處以其他種類行政罰或
      得沒入之物而未經法院宣告沒收者，亦得裁處之；前項行
      為如經不起訴處分或為無罪、免訴、不受理、不付審理之
      裁判確定者，得依違反行政法上義務規定裁處之，行政罰
      法第26條定有明文。本條文之規定，乃明定對於人民違反
      公法上義務之行為，除因處罰之性質與種類不同，必須採
      用不同方法而為併合處罰，以達行政目的所必要者外，不
      得重複處罰之原則，以落實大法官會議第503 號解釋所揭
      示「一行為不得重複處罰」之現代民主法治國家之基本原
      則，此由本條文之立法理由記載：「一行為同時觸犯刑事
      法律及違反行政法上義務規定時，由於刑罰與行政罰同屬
      對不法行為之制裁，而刑罰之懲罰作用較強，故依刑事法
      律處罰，即足資警惕時，實無為一事二罰再處行政罰之必
      要。且刑事法律處罰，由法院依法定程序為之，較符合正
      當法律程序，應予優先適用。但罰鍰以外之沒入或其他種
      類行政罰，因兼具維護公共秩序之作用，為達行政目的，
      行政機關仍得併與裁處」即明。
（三）又被告所犯為死刑、無期徒刑或最輕本刑3 年以上有期徒
      刑以外之罪，檢察官參酌刑法第57條所列事項及公共利益
      之維護，認以緩起訴為適當者，得定1 年以上3 年以下之
      緩起訴期間為緩起訴處分（參刑事訴訟法第253 條之1）
      。就要件而言，緩起訴基本上係認被告有犯罪嫌疑，而暫
      緩起訴，並得課被告予一定之負擔或指示（參刑事訴訟法
      第253 條之2 第1 項），其中檢察官命被告為金錢給付部
      分，並得為民事強制執行名義，受處分人因上開緩起訴處
      分而剝奪其財產權，主觀上此一金錢給付義務亦具有強制
      性、懲罰性，經由緩起訴處分條件之履行使其免於遭檢察
      官發動起訴程序，仍具有替代刑罰之效果，廣義而言，應
      屬於「實質刑事法律處罰」，是緩起訴處分仍為一種刑事
      處罰，而有行政罰法第26條第1 項「一事不二罰」規定之
      適用。
（四）本件受處分人即異議人酒後於96年2 月28日14時30分許，
      在高雄縣岡山鎮○○路469 號前，因駕駛車牌號碼ZI-008
      7 號自用小客車，經警測得呼氣酒精值達每公升1.30毫克
      ，涉犯公共危險案件，已經高雄地檢署以96年度偵字第78
      79號為緩起訴處分，緩起訴處分期間1 年，並命異議人應
      於緩起訴處分確定之翌日起2 個月內，向國庫支付5 萬元
      ，並於97年5 月8 日確定，受處分人業於期限內之96 年6
      月28日履行上開緩起訴處分之負擔等情，有前揭緩起訴處
      分書、臺灣高等法院高雄分院檢察署96年度上職議字第19
      32號處分書、臺灣高雄地方法院檢察署緩起訴處分金收據
      、台灣高等法院被告前案紀錄表各1 份在卷可參，故原處
      分機關依道路交通管理處罰條例第35條第1 項第1 款之規
      定，對異議人上開酒後駕車之違規行為予以裁罰時，除其
      行為應處以其他種類行政罰即施以道安講習部分仍得予以
      裁處外，裁處罰鍰部分，自不得再科處行政罰對於異議人
      予以重複處罰。本件受處分人所支付之緩起訴處分金為5
      萬元，業如前述，已達道路交通管理處罰條例第92條第3
      項所訂最低罰鍰基準規定，則原處分機關以異議人酒精濃
      度超過規定標準駕車，對其裁處罰鍰4 萬9 千5 百元，尚
      有未洽。
（五）綜上，原處分機關就受處分人同一酒後駕車之行為，再予
      裁處罰鍰4 萬9 千5 百元，即有違反一事不二罰之原則，
      故異議人聲明異議，為有理由，原處分應予撤銷，另諭知
      異議人不罰等語。
三、按「汽車駕駛人有下列情形之一者，不得駕車：．．．二飲
    用酒類或其他類似物後其吐氣所含酒精濃度超過每公升0.25
    毫克或血液中酒精濃度超過百分之0.05以上」、「汽車駕駛
    人，駕駛汽車經測試檢定有下列情形之一者，處新臺幣15,0
    00元以上60,000元以下罰鍰，並當場移置保管該汽車及吊扣
    其駕駛執照1 年；因而肇事致人受傷者，並吊扣其駕駛執照
    2 年；致人重傷或死亡者，吊銷其駕駛執照，並不得再考領
    ：一酒精濃度超過規定標準。」道路交通安全規則第114 條
    、道路交通管理處罰條例第35條第1 項第1 款分別定有明文
    。又按臺灣高等法院暨所屬法院96年法律座談會刑事類提案
    第36號法律問題，就「按酒醉駕車行為，經酒測超過標準值
    者，同時觸犯刑法第185 條之3 及道路交通管理處罰條例第
    35條第1 款。惟依行政罰法第26條規定：『一行為同時觸犯
    刑事法律及違反行政法上義務規定者，依刑事法律處罰之。
    但其行為應處以其他種類行政罰或得沒入之物而未經法院宣
    告沒收者，亦得裁處之。前項行為如經不起訴處分或為無罪
    、免訴、不受理、不付審理之裁判確定者，得依違反行政法
    上義務規定裁處之』。是倘行為人果因酒醉駕車行為遭緩起
    訴處分並附條件為捐款命令，行政機關是否不待緩起訴處分
    猶豫期間屆滿未經撤銷確定，即得對同一行為逕課予行政罰
    鍰？」討論結果，認為「行政機關不得對同一行為再課以行
    政罰鍰」，有上開法律座談會意見可參。
四、本院查:
（一）本件受處分人酒後於96年2 月28日14時30分許，在高雄縣
      岡山鎮○○路469 號前，因駕駛車牌號碼ZI-0087 號自用
      小客車，經警測得呼氣酒精值達每公升1.30毫克，涉犯公
      共危險案件，業經臺灣高雄地方法院檢察署以96年度偵字
      第7879號為緩起訴處分，緩起訴處分期間1 年，並命異議
      人應於緩起訴處分確定之翌日起2 個月內，向國庫支付5
      萬元，並於97年5 月8 日確定，此有前揭緩起訴處分書、
      臺灣高等法院高雄分院檢察署96年度上職議字第1932號處
      分書、台灣高等法院被告前案紀錄表各1 份在卷可參（原
      裁定卷11至12頁）。又受處分人業於期限內之96年6 月28
      日履行上開緩起訴處分之負擔等情，復有臺灣高雄地方法
      院檢察署緩起訴處分金收據在卷可參（原裁定卷16頁），
      故原處分機關依道路交通管理處罰條例第35條第1 項第1
      款之規定，對受處分人上開酒後駕車之違規行為予以裁罰
      時，除其行為應處以其他種類行政罰即吊扣駕照12月及施
      以道安講習部分仍得予以裁處外，裁處罰鍰部分，自不得
      再科處行政罰對於受處分人予以重複處罰。本件受處分人
      所支付之緩起訴處分金為5 萬元，業如前述，已達道路交
      通管理處罰條例第92條第3 項所訂最低罰鍰基準規定，則
      原處分機關以受處分人酒精濃度超過規定標準駕車，對其
      裁處罰鍰4 萬9 千5 百元，尚有未洽。
（二）抗告意旨雖另以：本件緩起訴處分僅屬一種特殊之處遇措
      施，並非刑罰，倘可認屬刑事法律規定之刑罰，依道路交
      通管理處罰條例第35條第8 項規定：「前項汽車駕駛人，
      經裁判確定處以罰金低於本條例第92條第3 項所訂最低罰
      鍰基準規定者，應依本條例裁決繳納不足最低罰鍰之部分
      。」，即不足額仍應依裁決予以繳納之適用一節，其所適
      用之法條依據為道路交通管理處罰條例第35條第8 項云云
      。然查本件97年12月12日高監自裁字第80- Ｚ000000000
      號裁決書，係以受處分人有酒精濃度超過規定標準之違規
      事實，適用道路交通管理處罰條例第35條第1 項規定予以
      裁罰（原裁定卷7 頁），並非依道路交通管理處罰條例第
      35條第8 項處理，因此就本件應否適用道路交通管理處罰
      條例第35條第8 項處理，即非本院所得審酌之範圍，併予
      敘明。另受處分人對關於吊扣駕駛執照12月，施以道安講
      習之處分並並未於原審法院聲明異議，即已確定，附此敘
      明。
（三）綜上所述，本件原裁定將原處分關於受處分人罰鍰4 萬50
      00元部分撤銷，並諭知不罰，認事用法，並無不當。抗告
      人仍執陳詞提起抗告，並無理由，應予駁回。
據上論結，應依道路交通案件處理辦法第26條，刑事訴訟法第41
2 條，裁定如主文。
中    華    民    國    98    年    3     月    18    日
                  刑事第八庭    審判長法  官   洪兆隆
                                      法  官   郭玫利
                                      法  官   李政庭
以上正本證明與原本無異。
不得再抗告。
中    華    民    國    98    年    3     月    18    日
                                      書記官   吳福連


司法院資訊處製作；財團法人民間司法改革基金會備份。
